臺灣高等法院刑事判決　　　　　　　　96年度上訴字第2453號
上　訴　人　臺灣新竹地方法院檢察署檢察官
上　訴　人
即　被　告　甲○○
　　　　　　　　　　　92之6號
選任辯護人　薛銘鴻律師
　　　　　　林麗芬律師
上列上訴人因被告偽造文書等案件，不服台灣新竹地方法院95年
度易字第108號，中華民國96年5月15日第一審判決（起訴案號：
台灣新竹地方法院檢察署94年度偵字第2930號）提起上訴，本院
判決如下：
    主  文
原判決撤銷。
甲○○共同連續行使偽造私文書，足以生損害於公眾及他人，處
有期徒刑壹年，減為有期徒刑陸月，如易科罰金，以銀元佰元
即新台幣玖佰元折算壹日。緩刑貳年。
    事  實
一、甲○○與乙○○、鄭進川、鄭進入、鄭進明為同胞兄弟。鄭
    進入於民國92年12月26日11時40分因心室顫動在新竹縣竹北
    市東元綜合醫院（下稱東元醫院）死亡，父母已故，又無子
    女，乙○○、鄭進川、甲○○、鄭進明兄弟四人為共同繼承
    人。甲○○與其妻廖梅桂至鄭進入新竹縣租屋處整理鄭進入
    遺物時，發現鄭進入之台灣土地銀行（下稱土地銀行）湖口
    分行帳號000000000000號活期儲蓄存款之存摺、印章及新竹
    第一信用合作社（下稱新竹一信）帳號00000000000000號帳
    戶之存摺、印章。二人竟基於共同及概括之犯意，意圖為自
    己不法所有，於92年12月31日 9時44分許，由甲○○至新竹
    縣竹北市之一信竹北分社，利用不知情之真實姓名年籍不詳
    自稱「尤教官」之人，代為填寫取款憑條，提領新台幣（下
    同 ）47萬256元，並盜蓋鄭進入印章之印文於其上，偽造取
    款憑條，再持以行使交付銀行承辦人員，使該銀行人員因陷
    於錯誤交付47萬256元 ，足以生損害於鄭進入之其他繼承人
    及新竹一信合作社對客戶存款之管理。其後二人復於同日10
    時54分許轉至新竹縣湖口鄉之土地銀行湖口分行，由廖梅桂
    填寫提領165萬3,258元之取款憑條，並盜蓋鄭進入印章之印
    文於其上，偽造取款憑條，並同時填具同額電匯單，將該筆
    金額匯至不知情女兒鄭心怡所有00000000000000號帳戶，將
    該偽造之取款憑條交由承辦人員而行使，致該銀行人員因陷
    於錯誤，而將該筆存款提出並匯入鄭心怡帳戶內，足以生損
    害於鄭進入之其他繼承人及土地銀行對於客戶存款人之管理
    ，總計共詐得212萬3514 元之鄭進入遺產，並陸續花用殆盡
    。嗣乙○○、鄭進川及鄭進明於討論遺產及遺產稅之申報，
    清查鄭進入財產後，始發覺上情。
二、案經乙○○、鄭進川、鄭進明訴由台灣新竹地方法院檢察署
    檢察官偵查起訴。
    理  由
一、按被告以外之人於審判外之言詞或書面陳述，除法律另有規
    定者外，不得作為證據，刑事訴訟法第159條第1項固有明文
    規定。惟被告以外之人於審判外之陳述，雖不符刑事訴訟法
    第159條之1至之4 之規定，惟經當事人於審判程序同意作為
    證據，法院審酌該言詞陳述或書面陳述作成時之情況，認為
    適當者，亦得為證據，為同法第159條之 5第1項所明定。查
    本案證人即告訴人乙○○、鄭進川及鄭進明於警詢、偵查所
    為之供述，除已據被告同意援引作為證據，本院審酌後亦認
    為適當，故上開證人於審判外之陳述，自得作為本案之證據
    ；以上合先敘明。
二、訊據被告甲○○固坦承其妻廖梅桂及不詳姓名年籍之「尤教
    官」有於上開時地以鄭進入名義分別填具前揭金額之取款憑
    條後，持以提款而行使之事實，惟矢口否認有何詐欺取財、
    行使偽造私文書之犯行，辯稱：當時大家已擲筊說好鄭進入
    香火由我兒子鄭朝升繼承，繼承香火就是繼承遺產，所以才
    會把這些錢拿去投資，現已投資失敗，沒能力再能拿這麼多
    錢出來云云。
三、經查：
（一）鄭進入係於92年12月26日11時40分死亡，有鄭進入之死亡
      證明書一紙附卷可稽（見94年度偵字第2930號偵查卷《下
      稱2930號偵查卷》第86頁）。又鄭進入在死亡後，其所有
      新竹一信之帳戶在92年12月31日上午 9時44分許時，被以
      其名義提領47萬256 元之事實，有新竹一信94年10月26日
      新一信社總字第1358號函暨所附之鄭進入前揭帳號帳戶之
      客戶往來明細表、95年5月4日新一信社總字第0594號函暨
      所附之取款憑條一紙附卷可稽（見2930號偵查卷第69頁至
      第77頁、第89頁，原審卷第23頁），核與被告甲○○前揭
      自承之情節相符。另鄭進入死亡後，其所有土地銀行之帳
      戶在 92年12月31日上午 10時54分許時，被以其名義提領
      165萬3,258元，並匯入鄭心怡帳戶，匯款申請書上之匯款
      人姓名並填載廖梅桂之事實，有土地銀行湖口分行93年 6
      月23日湖存字第0930000219號函暨所附客戶歷史交易明細
      查詢（見93年度他字第1590號偵查卷第7頁、第8頁）、94
      年9月29日湖存字第0940000258號函暨所附帳戶資料（ 見
      2930號偵查卷第53頁至第55頁）、取款憑條、入戶電匯申
      請書各一紙（見原審卷第64頁），核與被告甲○○供述前
      揭領款及由其妻廖梅桂填領之情節相符。
（二）證人即告訴人乙○○、鄭進川於偵查時證述：「（當時你
      們是否說繼承香火者可以分得所有財產？）沒有，我們都
      沒有講到繼承香火的問題，也沒有講到遺產的問題。」等
      語（見2930號偵查卷第38頁、第39頁），證人乙○○於偵
      查時證述：「…然後他在92年12月31日就將錢領走，93年
      1月2日才出殯，93年 1月12日我們兄弟在討論遺產時，我
      們都不知道他已將錢領走…」等語（見同上卷第84頁），
      其於原審證稱：「（何時才知道鄭進入所有的存摺、帳戶
      及印章等資料都在被告處？ ）93年1月11日被告夫婦來家
      裡談，說沒三句話就走掉了，被告後來打電話來說他要放
      火燒掉鄭進入的存摺、印章這些資料。」等語（見原審卷
      第92頁、第93頁）。被告甲○○稱擲筊情事之發生時間係
      93年1月1日（見原審卷第75頁），並自承其與妻子廖梅桂
      一同北上至新竹提領鄭進入之銀行存款，廖梅桂亦知所提
      領的款項係鄭進入所有，其二人於92年12月31日提領上揭
      二筆款項時，並未告知其他兄弟是要去提領鄭進入之存款
      ，當時兄弟間亦尚未提到繼承問題等語（見2930號偵查卷
      第38頁、第39頁，原審卷第106頁、第110頁），足見被告
      甲○○係在未知繼承人為何人、遺產尚為兄弟四人公同共
      有之前，即將鄭進入遺產先行提領，是其所辯遺產本係由
      其子所得云云，顯係事後圖卸之詞，無足可採。
（三）綜上所述，被告甲○○確有為詐欺取財、行使偽造私文書
      之犯行，罪證明確，犯行洵堪認定，應予依法論科。
四、查被告行為後，刑法於94年1月7日修正，94年2月2日公布，
    95年7月1日施行。其中刪除刑法第56條，修正刑法第2條、
    第28條、第31條、第41條、第47條等規定，罰金罰鍰提高標
    準條例第2條亦於95年5月17日修正刪除。按行為後法律有變
    更者，適用行為時之法律，但行為後之法律有利於行為人者
    ，適用最有利於行為人之法律，現行刑法第2條第1項訂有明
    文。此條規定乃與刑法第 1條罪刑法定主義契合，而貫徹法
    律禁止溯及既往原則，係規範行為後法律變更所生新舊法律
    比較適用之準據法，是刑法第2條本身雖經修正，但刑法第2
    條既屬適用法律之準據法，本身尚無比較新舊法之問題，應
    一律適用裁判時之現行刑法第 2條規定以決定適用之刑罰法
    律。又以本次刑法修正之比較新舊法，應就罪刑有關之共犯
    、未遂犯、想像競合犯、牽連犯、連續犯、結合犯，以及累
    犯加重、自首減輕暨其他法定加減原因（如身分加減）與加
    減比例等一切情形，綜其全部罪刑之結果而為比較，最高法
    院95年5月23日著有95年度第8次刑庭會議決議可資參照。茲
    就本件新舊法比較結果敘述如下：
（一）共同正犯之比較：按修正前刑法第28條關於共犯規定為「
      二人以上共同實施犯罪之行為者，皆為正犯」，修正後刑
      法則規定為「二人以上共同實行犯罪之行為者，皆為正犯
      」，揆諸本條之修正理由係修正共同正犯參與類型，確定
      在「實行」概念下之共同參與行為，始成立共同正犯，而
      被告甲○○與其妻廖梅桂行使偽造私文書、詐欺取財之犯
      行，彼此間有犯意聯絡及行為分擔，且對於前開犯行業已
      實行犯罪行為，既屬實行犯罪行為之正犯，則適用修正前
      刑法第28條規定論擬，並無不利於被告甲○○。
（二）連續犯、牽連犯之比較：被告行為後，刑法第55條牽連犯
      、第56條連續犯之規定，亦於同上時間修正刪除及施行，
      則被告之犯行，因行為後新法業已刪除牽連犯、連續犯之
      規定，此刪除雖非犯罪構成要件之變更，但顯已影響行為
      人刑罰之法律效果，自屬法律有變更，依新法第2條第1項
      規定，比較新、舊法結果，應適用較有利於被告之行為時
      法律即舊法論以牽連犯、連續犯。
（三）綜上比較結果，參照上開最高法院判例認為罪刑應整個適
  　　用，不能割裂而分別適用有利益條文，應以修正前刑法之
　　　相關規定對被告甲○○較為有利，而分別適用相關之規定
　　  。
五、核被告所為，係犯刑法第216條、第210條之行使偽造私文書
    罪、第339條第1項之詐欺取財罪。被告甲○○與其妻廖梅桂
    二人間就行使偽造私文書、詐欺取財之行為，有共同犯意聯
    絡及行為分擔，成立共同正犯。檢察官起訴漏未就被告此部
    分犯行與廖梅桂論以共同正犯，尚有未洽。又被告利用不知
    情之年籍姓名不詳之「尤教官」至一信竹北分社行使偽造私
    文書而提領鄭進入所有之47萬256 元，為間接正犯。被告盜
    用印章蓋用印文之行為，為偽造私文書之階段行為，其偽造
    私文書復為行使之高度行為所吸收，均不另論罪。被告先後
    多次犯行，時間緊接，方法相同，犯同一罪名之罪，顯係基
    於概括之犯意反覆為之，為連續犯，應論以一罪，並依法加
    重其刑。被告所犯上開二罪間，有方法、目的之牽連關係，
    為牽連犯，應從一重論以連續行使偽造私文書罪。公訴人對
    被告詐欺取財之犯行，雖漏引法條，誤引侵占罪法條，但起
    訴事實，對此冒領存款之事實已有敘及，且詐欺部分之犯行
    與其餘行使偽造私文書部分之事實，有牽連犯裁判上一罪之
    關係，為起訴效力所及，基於審判不可分，自應併予審究。
    又公訴人誤被告所為，係犯刑法第335條第1項之侵占罪嫌。
    惟查被告係以行使偽造私文書（取款憑條）方式使銀行或信
    用合作社之承辦人員誤以為有權提領取款，陷於錯誤而交付
    存款，行為係屬詐欺取財。至被告詐欺取財後，已屬其自己
    犯罪所得之物，非屬他人之財物，如何處理，不再構成侵占
    自己持有他人財物罪，因公訴人認與上開有罪之行使偽造私
    文書部分，有行為時方法與結果之牽連關係，爰不另為無罪
    之諭知。
六、原審對被告為有罪科刑之判決，固非無見。惟查：(一)被告並
    未侵占鄭進入財產，而係詐欺取財，原審誤為侵占而未論以
    詐欺，尚有未當。(二)被告係不同時間，在不同地點，對不同
    之被害人，分兩次行使偽造私文書及詐欺取財，為連續犯，
    原審亦誤為接續犯，亦有未合。(三)被告所為犯行，均在96年
    4 月24日之前，合於中華民國96年罪犯減刑條例之規定，原
    審於判決時不及適用減刑，亦有未合。檢察官上訴意旨，以
    被告未與被害人和解，認原審量刑過輕，惟被告上訴後，已
    與被害人為民事和解，上訴理由已不存在，且原判決並無違
    反比例原則，量刑難認有明顯之失出或失入；被告上訴意旨
    仍執陳詞，否認犯行，其上訴均無理由。惟原判決既有可議
    ，自應由本院將之撤銷改判，爰審酌被告之素行、智識程度
    、犯罪之動機、目的、手段、危害程度、上訴本院後，已與
    乙○○、鄭進川、鄭進明等人達成民事和解，有和解筆錄在
    卷可憑等一切情狀，仍量處有期徒刑 1年，並依上開減刑條
    例第2條第1項第3款之規定，減輕其刑為有期徒刑6月。併依
    同條例第 9條規定，諭知易科罰金之折算標準。被告於犯罪
    時之刑法第41條第1項前段規定：「犯最重本刑為5年以下有
    期徒刑以下之刑之罪，而受 6個月以下有期徒刑或拘役之宣
    告，因身體、教育、職業、家庭之關係或其他正當事由，執
    行顯有困難者，得以1元以上3元以下折算1日，易科罰金。
    」又被告行為時之易科罰金折算標準，修正前罰金罰鍰提高
    標準條例第2條前段（現已刪除）規定，就其原定數額提高
    為100倍折算1日，則本件被告行為時之易科罰金折算標準，
    應以銀元300 元折算1 日，經折算為新臺幣後，應以新臺幣
    900元折算為1日。惟95年7月1日修正公布施行之刑法第41條
    第1項前段則規定：「犯最重本刑為5年以下有期徒刑以下之
    刑之罪，而受 6個月以下有期徒刑或拘役之宣告者，得以新
    臺幣1千元、2千元或3千元折算1日，易科罰金。」比較修正
    前後之易科罰金折算標準，以95年7月1日修正公布施行前之
    規定，較有利於被告，應依刑法第2條第1項前段，適用修正
    前刑法第41條第1 項前段規定，定其折算標準。又念被告前
    無不良素行，未曾受有期徒刑以上刑之宣告，有本院前案紀
    錄表在卷可按。且上訴本院後，已與各被害人達成和解，並
    已履行完畢，極力消弭損害，知所悔悟。本院因認其經此教
    訓而無再犯之虞，乃同時宣示緩刑 2年，以勵自新。末查，
    被告盜蓋鄭進入之印文係屬真正印章之印文，並非屬偽造印
    章之印文；而偽造之取款憑條，業已行使交付予銀行收執而
    所有，非屬被告所有供犯罪所用之物，爰均不為沒收之諭知
    ，附此敘明。
七、據上論斷，應依刑事訴訟法第369條第 1項前段、第364條、
    第299條第1項前段，刑法第2條第1項前段、修正前行為時刑
    法第28 條、第56 條、第55條、刑法第216條、第210條、第
    339條第1項、第74條第1項第1款，罰金罰鍰提高標準條例第
    1條前段，修正前行為時罰金罰鍰提高標準條例第2條，中華
    民國96年罪犯減刑條例第 2條第1項第3款、第7條、第9條，
    判決如主文。
本案經檢察官田炳麟到庭執行職務。
中　　華　　民　　國　　96　　年　　11　　月　　21　　日
                  刑事第十七庭  審判長法  官  趙功恆
                                      法  官  陳憲裕
                                      法  官  高明哲
以上正本證明與原本無異。
如不服本判決，應於收受送達後十日內向本院提出上訴書狀，其
未敘述上訴之理由者並得於提起上訴後十日內向本院補提理由書
（均須按他造當事人之人數附繕本）。
                                      書記官  張美華
中　　華　　民　　國　　96　　年　　11　　月　　21　　日
附錄本案論罪科刑法條全文：
刑法第210條
偽造、變造私文書，足以生損害於公眾或他人者，處五年以下有
期徒刑。
刑法第216條
行使第210條至第215條之文書者，依偽造、變造文書或登載不實
事項或使登載不實事項之規定處斷。
刑法第339條第1項
意圖為自己或第三人不法之所有，以詐術使人將本人或第三人之
物交付者，處五年以下有期徒刑、拘役或科或併科一千元以下罰
金。
